臺灣高等法院民事判決
109年度上字第967號
上  訴  人  民凱建設股份有限公司
法定代理人  王韵琳（原名王郁惠）

訴訟代理人  徐維良律師
上  訴  人  蘇雄達  
            廖千緣  
上二人共同
訴訟代理人  張采明  
上  訴  人  黃葉蘇  
            黃菘滌  
            黃惠玲  
兼  上三人
訴訟代理人  黃振峰  
上  訴 人   陳慧真  

訴訟代理人  陳博韜  
上  訴  人  黃雲雀  
            楊隆榮  
上二人共同
訴訟代理人  廖信憲律師
參  加  人  新觀念資產管理顧問股份有限公司
法定代理人  張采明  
受  告知人  周文偉  
代  理  人  李品慶  
受  告知人  張碧華  
            李碧嬌  

上列當事人間請求分割共有物事件，兩造對於中華民國109年4月
17日臺灣士林地方法院第一審判決（108年度訴字第423號），各
自提起上訴，本院於111年6月21日言詞辯論終結，判決如下：
    主      文
兩造上訴均駁回。
第二審訴訟費用民凱建設股份有限公司上訴部分，由民凱建設股
份有限公司負擔；廖千緣、蘇雄達上訴部分，由廖千緣、蘇雄達
負擔。
參加訴訟費用由參加人負擔。
    事實及理由
壹、程序方面：
一、本件訴訟標的對於共同訴訟之各人必須合一確定，上訴人蘇
    雄達、廖千緣（下各稱其名，合稱蘇雄達等2人）提起上訴
    ，依民事訴訟法第56條第1項第1款規定，其效力及於同造未
    提起上訴之黃葉蘇、黃菘滌、黃惠玲、黃振峰(下各稱其名
    ，合稱黃振峰等4人）、楊隆榮、陳慧真、黃雲雀（下各稱
    其名，與蘇雄達等2人合稱蘇雄達等5人），爰併列其為上訴
    人，合先敘明。
二、周文偉、張碧華、李碧嬌分別為坐落臺北市○○區○○段0○段00
    0○000地號土地（下逕以地號稱之，合稱系爭土地）
    之抵押權人，本件判決結果，依民法第824條之1第2項、第4
    項及土地登記規則第107條規定，影響其抵押權設定範圍，
    為有法律上利害關係之人，爰依上訴人民凱建設股份有限公
    司（下稱民凱公司）之聲請，告知訴訟。  
三、黃振峰等4人未於言詞辯論期日到場，核無民事訴訟法第386
     條各款所列情形，應依民凱公司之聲請，由其一造辯論而
    為判決。
貳、實體方面
一、民凱公司主張：系爭土地為兩造共有，應有部分各如附表一
    、二所示。兩造就系爭土地並無約定不分割之期限，系爭土
    地亦無因物之使用目的不能分割之情形，然分割方法不能協
    議。又伊與黃振峰等4人之應有部分比例合計占系爭土地95%
    以上，有維持共有關係之意願，而蘇雄達等5人之應有部分
    極微小，受原物分配有困難，爰依民法第823條第1項、第82
    4條第2項規定，求為判決分割系爭土地，將蘇雄達等5人之
    應有部分原物分配予伊及與黃振峰等4人按應有部分比例維
    持共有，伊以金錢補償蘇雄達等5人等語。
二、蘇雄達等5人則以：
　㈠蘇雄達等2人：系爭土地與同地段695、696、699、696-1、69
    9-1地號土地（下合稱695等5筆土地）相鄰，共有人相同，
    應合併分割始能發揮最大效益，民凱公司僅請求分割系爭土
    地，變相剝奪伊合併鄰地參與危險及老舊建築重建最高容積
    獎勵40%（下稱危老獎勵）或都市更新最高容積獎勵50%（下
    稱都更獎勵）之權利，係以損害伊之利益為目的，構成權利
    濫用，侵害伊憲法保障之財產權。又廖千緣已將系爭土地及
    695等5筆土地之應有部分合併設定抵押權予第三人，系爭土
    地之金錢補償，不足清償抵押權所擔保之債權；蘇雄達之應
    有部分則經參加人為假處分，參加人假處分之開發利益為6
    億4,850萬1,920元，廖千緣為參加人持股比例75%之最大股
    東，故由民凱公司以金錢補償伊，其合理之補償金額為每坪
    新臺幣（下同）888萬元，並應賠償其鄰近共有土地價值貶
    損之損害，否則伊不同意分割，願維持共有等語，資為抗辯
    。  
　㈡陳慧真部分：民凱公司請求分割系爭土地之目的在於壓低金
    錢補償之數額，侵害伊之開發權益，已構成詐欺行為，伊認
    為合理金錢補償至少應為每坪256萬元，其餘理由同蘇雄達
    等2人等語置辯。
  ㈢楊隆榮等2人：同意原審判決所定分割方法及金錢補償之數額
    。 
  ㈣黃振峰等4人：同意民凱公司主張之分割方法。
　㈤參加人則以：蘇雄達之應有部分業經伊假處分，伊就系爭土
    地有合併開發6億4,850萬1,920元之權利，於金錢補償時應
    將伊假處分取得之權利併予計算。
三、系爭土地為兩造共有，應有部分各如附表一、二所示，有卷
    附土地登記謄本足佐（見原審卷二第182至185、188至191頁
    ）。本件應審酌者厥為：民凱公司請求分割系爭土地是否構
    成權利濫用或詐欺？系爭土地應如何分割？
四、本院之判斷：　
　㈠關於民凱公司請求分割系爭土地是否構成權利濫用或詐欺部
    分：　
　⒈按各共有人，得隨時請求分割共有物，但因物之使用目的不
    能分割或契約訂有不能分割之期限者，不在此限，為民法第
    823條第1項所明定。對於共有物採分割自由原則，只要共有
    物符合前開分割要件，任一共有人均得請求分割。查兩造並
    未約定系爭土地不能分割之期限，而系爭土地位於第三種住
    宅區，亦有臺北市政府都市發展局（下稱都發局）函、全國
    土地使用分區資料查詢系統足參（見原審卷二第25頁、卷一
    第150頁），並無因物之使用目的不能分割之情事，惟兩造
    對於分割方法不能協議行之，則民凱公司請求分割系爭土地
    ，即屬有據。
　⒉蘇雄達等2人及陳慧真（下合稱蘇雄達等3人）雖辯以系爭土
    地未臨建築線，應與鄰近共有人相同之695等5筆土地合併分
    割，民凱公司僅請求分割系爭土地，係以損害其等之利益，
    構成權利濫用云云。惟民法第824條第5項規定共有人相同之
    數不動產，共有人得請求合併分割，其立法目的係為避免土
    地細分，有礙社會經濟發展，然是否合併請求分割，共有人
    仍有自由選擇之權。又民事訴訟本諸當事人處分權主義，除
    別有規定外，法院不得就當事人未聲明之事項為判決，此觀
    民事訴訟法第388條之規定自明。民凱公司僅請求分割系爭
    土地，且無追加請求合併分割695等5筆土地之意願（見原審
    卷一第233至234頁）；蘇雄達等3人雖認合併合割始能發揮
    系爭土地最大效益，惟已表明並無反訴請求就695等5筆土地
    合併分割之意願（見本院卷三第164頁、卷四第127頁），顯
    然各均有其盤算及考量，基於私權自治原則，本應相互尊重
    ，法院更無從因共有人均不願合併分割，逕認民凱公司 提
    起本件訴訟為權利濫用或詐欺。而系爭土地無臨鄰接已經公
    告道路之境界線，其申請建造執照應依都市計劃及建築法相
    關規定辦理，有臺北市建築管理工程處（下稱建管處）函足
    佐（見原審卷二第59頁），是系爭土地不論分割與否，均不
    能單獨申請建築執照，蘇雄達等3人據此辯稱民凱公司僅就
    系爭土地訴請分割係以損害其利益為目的，為權利濫用云云
    ，要無可取。
　⒊陳慧真另辯稱民凱公司請求分割系爭土地之目的，在壓低金
    錢補償之數額，侵害伊之開發權益，構成詐欺云云。然民凱
    公司為系爭土地之共有人，系爭土地符合民法第823條第1項
    之分割要件，亦已如前述，民凱公司行使其私法上之權利，
    並非詐欺行為，而有關金錢補償及補償標準所應考量之因素
    ，則屬分割方法之問題，與系爭土地能否分割無關。至於民
    凱公司與陳慧真及陳慧真訴訟代理人間因合作開發土地所衍
    生之契約爭議，並非本件分割共有物之訴所應審酌，陳慧真
    前開所辯，亦無可取。
　㈡關於系爭土地應如何分割部分：
　⒈按分割之方法不能協議決定，法院得因任何共有人之請求，
    命以原物分配於各共有人。但各共有人均受原物之分配顯有
    困難者，得將原物分配於部分共有人。以原物為分配時，如
    共有人中有未受分配，或不能按其應有部分受分配者，得以
    金錢補償之。因共有人之利益或其他必要情形，得就共有物
    之一部仍維持共有，此觀民法第824條第2項第1款、第3項、
    第4項自明。而共有物以原物分配於共有人為原則（立法理
    由參照），若原則上認原物分配對全體或多數共有人有利，
    須先就原物分配，必於原物分配有困難者始予變賣，以價金
    分配於各共有人，且就原物分配時，如共有人中有不能按其
    應有部分受分配者，亦得以金錢補償之，並非定出於變賣之
    一途。而將原物分配於部分共有人，對於未受分配之共有人
    以價金補償，仍屬原物分配之分割方式。又法院於裁判分割
    時，應斟酌共有人之利害關係、共有物之性質、價格、利用
    效益及公共利益等因素，兼顧公平原則，為適當之決定，不
    受共有人所主張分割方法之拘束。
　⒉查民凱公司與黃振峰等4人就系爭土地應有部分之比例合計為
    95.6%（小數點第1位以下四捨五入），其等5人均出具同意
    書表明系爭土地分割後維持共有之意願，且黃振峰等4人同
    意委由民凱公司進行系爭土地之利用等情，有卷附同意書足
    參（見原審調字卷第17頁），而民凱公司為黃振峰、黃菘滌
    、黃惠玲設立之家族公司，有經濟部商工登記公示登記查詢
    資料、公司變更登記表足參（見本院卷一第139至143頁），
    是由其等維持共有，符合其等意願及利益。另蘇雄達等5人
    均同意其應有部分分配予民凱公司，由民凱公司以金錢補償
    予蘇雄達等5人之分割方法（見本院卷四第127至128頁）。
    本院審酌上情，認系爭土地為第三種住宅用地，民凱公司所
    營事業含不動產買賣、租賃、住宅及大樓開發等相關業務，
    有公司變更登記表足參（見本院卷一第377至381頁）、整筆
    開發能發揮其最大效益，而蘇雄達等5人應有部分較小或極
    微，原物分配有其事實上之困難，且取得面積甚小的土地，
    亦不利蘇雄達等5人之利益，況蘇雄達等3人與民凱公司間復
    因開發利益意見不一致而發生爭議等情，認系爭土地以原物
    分配，蘇雄達等5人應有部分分配予民凱公司，民凱公司以
    金錢補償蘇雄達等5人，並由民凱公司與黃振峰等4人按應有
    部分比例維持共有關係，符合系爭土地之經濟效用及全體共
    有人之意願與利益。
　⒊民法第824條第3項所謂之金錢補償，指依市場交易之價格予
    以補償（最高法院73年台上字第1014號裁判參照）。查系爭
    土地位於○○街2段、○○街、○○○路3段18巷間，附近有捷運○○○
    站，○○○路夜市商圈、學校，聯外交通主要道路為○○○路、○○
    ○及○○○○道路，有卷附地圖資料可參（見原審卷一第152至15
    6頁），顯見其周圍環境之經濟繁榮、交通便利。而原審囑
    託誠正海峽兩岸不動產估價師聯合事務鑑定系爭土地之市值
    ，經該所估價師採行一般因素分析（含政策面、經濟面）、
    不動產市場概況分析（含總體不動產市場、區域不動產發展
    概況、不動產市場價格水準），區域因素分析、土地個別因
    素分析、最有效使用分析，採用比較法及成本法之土地開發
    分析結果，得出僅斟酌系爭土地之單價為每坪142萬5,300元
    ；如同時斟酌與鄰地692、699土地合併開發之單價為每坪16
    3萬4,000元之結果，有不動產估價報告書（下稱估價報告）
    足參（證物外放）。而系爭土地價格係按市場行情估算，二
    組評估單價每坪差距20萬8,700元之原因，係因預估合併開
    發之基地面積不同等情，亦據鑑定人林金生結證在卷（見本
    院卷二第483、485頁），再參以廖千緣、陳慧真在108年1月
    間欲將其系爭土地及692、695、696、699應有部分以每坪14
    8萬元出售予第三人等情，有陳慧真提出之存證信函足佐（
    見原審調字卷第100頁正反面），其欲出售價格每坪148萬元
    與僅就系爭土地評估之單價每坪142萬5,000元相近，可見鑑
    價結果並未悖離系爭土地之市場行情，具有參考之價值。又
    民凱公司及黃振峰等4人如開發系爭土地建築，勢須結合相
    鄰有建築線之692或699土地開發，系爭土地以與相鄰之692
    或699土地合併開發之土地價值計之，較能呈現其市場價值
    ，故民凱公司應以每坪163萬4,000元金錢補償未受土地分配
    之蘇雄達等5人，始符合全體共有人之利益及公平原則。
　⒋民凱公司雖以估價報告採取比較之標的為第四種住宅區，建
    蔽率及容積率均高於系爭土地，位置亦不相同，主張估價結
    果高於市場價值云云。惟估價報告就形成估價之因素已詳為
    記載並說明，就系爭土地及699土地同位於臺北市○○區（下
    稱○○區）○○街0段00000號間，採取比較之標的均係位在○○區
    ，地理位置位於○○區○○路2段、○○○路3段、○○街2段之區間，
    但並無明顯之距離或區域差異。又比較標的○○區○○段0○段48
    1-510地號、○○區○○段0○段571-600 地號雖均屬第四住宅區
    ，惟估價時已為容積差異調整單價，並以調整後之單價作為
    比較基準（見估價報告第21、25頁備註欄），是民凱公司主
    張比較標的有第四種住宅區，建蔽率及容積率較本件標的為
    高，不得作為比較基準云云，並無可採。民凱公司復以臨近
    住三用地在110年之交易行情每坪在69至89萬元間，容積率
    較高之住四用地為每坪95至120萬元為由，主張本件合理之
    金錢補償每坪在52萬至142萬5300元間。惟民凱公司提出之
    土地實價查詢資料（見原審卷一第152頁、本院卷一第481頁
    ），均為應有部分之交易，且107年之交易係逕以公告現值
    登載，尚無從真實反應市場行情，則主張鑑價過高乙情，亦
    無可取。
  ⒌蘇雄達等3人主張金錢補償應考量系爭土地未能與695等5筆土
    地合併開發、危老獎勵或都更獎勵、抵押權塗銷及假處分之
    開發利益，適用民法第216條、土地法第230條、第236條規
    定，其合理之金錢補償為每坪818萬元云云。惟：
　⑴民凱公司請求分割系爭土地，乃正當權利之行使，已如前述
    ，故不構成侵權行為，亦非附條件之法律行為。而有關金錢
    補償乃法院裁判所定分割方法，法律規定就事實上或法律上
    不能按其應有部分受原物分配之共有人之分配方法，並非損
    害賠償性質，亦與公法上之徵收補償不同，故無民法第28條
    、第100條、第184條、第179條、第176條、216條、第227條
    規定、及土地法第216條、233條、236條規定之適用，合先
    敘明。
　⑵廖千緣提出其與與訴外人中華經濟報股份有限公司（下稱中
    華公司）、大中華新科技股份有限公司（下稱大中華公司，
    與中華公司合稱大中華公司）之買賣契約、存證信函等件（
    見原審卷三第80至86頁、本院卷第一第313至319頁），主張
    系爭土地與鄰近土地合併開發價值每坪300萬元云云。惟民
    凱公司係於107年12月28日提起本件分割共有物之訴（見原
    審調字卷第3頁），廖千緣則於原審判決（109年4月17日）
    前後與上開第三人簽立買賣契約，將其本即極小之應有部分
    再細分出售予不同之第三人，每次買賣土地面積約僅0.05坪
    、0.0112坪，買賣總價金僅數萬元或10餘萬元，難認係以土
    地開發為目的所為之正常交易，實難以呈現系爭土地之市場
    價值。又大中華公司之法定代理人為廖千緣本件訴訟代理人
    兼參加人新觀念資產管理顧問股份有限公司法定代理人張采
    明，有卷附公司基本資料足參（見本院卷一第447至450頁）
    ，而參加人與民凱公司因合作開發土地，衍生多起訴訟糾紛
    ，有卷附歷審判決足參（見原審卷一第83至146頁），故民
    凱公司抗辯大中華公司係配合廖千緣簽立買賣契約，藉以提
    高本件金錢補償，即非全然無憑。反觀陳慧真於本件訴訟之
    初，所提出訴外人沃華資本管理股份有限公司擬以每坪148
    萬元購買廖千緣、陳慧真系爭土地及692、695、696、699土
    地應有部分之價格（見原審調字卷第100頁），與原審囑託
    專業機構，按土地開發之估價程序，參酌系爭土地開發產品
    定位、區域新成屋個案資料，進行價格試算（見不動產估價
    報告書第31、33頁）之結果相近，較能反應系爭土地市場價
    值之真實性。
　⑶廖千緣等3人另主張系爭土地為主管機關劃定之都市更新地區
    範圍，且已有第三人著手都市更新計畫，張采明已進行整合
    鄰近土地之危老重建，金錢補償應將危老獎勵及都更獎勵列
    入評估云云，並提出臺北市政府核准訴外人永德國際建設股
    份有限公司（下稱永德公司）擔任「擬訂臺北市○○區○○段○○
    段00000地號等40筆土地都市都市更新事業概要案」申請實
    施都市更新事業函，及692地號土地共有人、688地號土地共
    有人參與台北市危險及老舊建築物重建計畫同意書為證（見
    本院卷二第253至256、215至220、425至429頁）。惟依上開
    臺北市政府函，可知永德公司僅係擔任申請人實施都市更新
    事業，並未擬訂都市更新事業計畫、經所有權人同意達一定
    比例之權利變換計畫等，且其後續所擬定之上開計畫、申請
    之容積獎勵比例、成本提列標準，均須符合規定，並考量是
    否造成環境衝擊等因素，經臺北市政府主管單位審議通過後
    ，始予核定實施（見本院卷二第253至254頁），並非已經准
    予核定實施之具體更新計畫。又都市更新及危老重建是目前
    臺北市政府所獎勵的重建機制，如果有取得比較多容積，就
    會影響土地價格，如果沒有，即便有此政策，也不會影響土
    地價格。要將都更獎勵或危老獎勵列入估價考量，須參考更
    新處審查大會之決議，系爭土地在108年11月15日估算時，
    尚未取得臺北市政府都更處有關都市更新及危老的獎勵核准
    ，並未取得較多之容積率，不會影響土地價格。土地價格是
    按市場行情估算，不會參考公告現值，政府的政策及媒體報
    導，不足以作為系爭土地容積率之獎勵內容，系爭土地究竟
    可取得多少容積獎勵，應以臺北市政府之核准為準等情，已
    據鑑定人林金生結證在卷（見本院卷二479至486頁）。則系
    爭土地或廖千緣等3人臨近共有土地，既未有任何取得臺北
    市政府核准之獎勵容積事實，將來亦不能確定取得，即不得
    於本件之金錢補償列入評估，廖千緣等3人聲請估價公司重
    新評價，核無必要。廖千緣等3人提出其餘之媒體報導，抗
    議照片、記者名片、陳情書、他案評估及民凱公司取得系爭
    土地及週圍土地之價格，均與金錢補償無關，不另論述。　
　⑷至系爭土地分割後受金錢補償之共有人應有部分之抵押權登
    記是否塗銷，民法第824條之1已有規定，補償金額能否清償
    抵押債權，非金錢補償所應考量。而蘇雄達之應有部分經參
    加人為假處分，僅係參加人保全其金錢以外之請求將來强制
    執行之方法，並非實體上之權利，參加人縱有開發利益，亦
    係其與蘇雄達間的契約關係，非金錢補償應予考量之因素，
    不因廖千緣為參加人之最大股東而異。
五、綜上所述，民凱公司依民法第823條第1項、第824條第2項規
    定，請求分割系爭土地，為有理由。原判決就系爭土地以原
    物分配，蘇雄達等5人之應有部分分配予民凱公司，並與黃
    振峰等4人按原判決附表一、二所示比例維持共有，民凱公
    司按每坪163萬4,000元金錢補償予蘇雄達等5人，應補償之
    金額各如原判決附表三、四所示，所定分割方法，並無不當
    ，民凱公司、蘇雄達等2人就原判決所定分割方法之金錢補
    償金額分別上訴，均指摘原判決該部分不當，求予廢棄改判
    ，為無理由，兩造之上訴均應駁回。
六、本件事證已臻明確，兩造其餘之攻擊或防禦方法及所用之證
    據，經本院斟酌後，認為均不足以影響本判決之結果，爰不
    逐一論列，附此敘明。
七、據上論結，本件兩造之上訴，均為無理由，依民事訴訟法第
    449條第1項、第78條、第85條第1項、第86條第1項但書、第
    463條、第385條第1項前段，判決如主文。
中　　華　　民　　國　　111 　年　　7 　　月　　12　　日
                    民事第三庭    
                        審判長法  官  王怡雯
                              法  官  王育珍 
                              法  官  吳素勤
正本係照原本作成。
如不服本判決，應於收受送達後20日內向本院提出上訴書狀，其
未表明上訴理由者，應於提出上訴後20日內向本院補提理由書狀
（均須按他造當事人之人數附繕本）上訴時應提出委任律師或具
有律師資格之人之委任狀；委任有律師資格者，另應附具律師資
格證書及釋明委任人與受任人有民事訴訟法第466 條之1第1項但
書或第2項所定關係之釋明文書影本。如委任律師提起上訴者，
應一併繳納上訴審裁判費。
中　　華　　民　　國　　111 　年　　7 　　月　　12　　日
　　　　　　　　　　　　    　書記官  林敬傑
附表一：臺北市○○區○○○○段000地號
編號 共有人 應有部分 面積(㎡) 1 民凱建設股份有限公司 9/1296 3.54 2 黃葉蘇 1/135 3.78 3 黃振峰 6007/15120 202.62 4 黃菘滌 4970/15120 167.64 5 黃惠玲 466/2160 110.03 6 蘇雄達 1/189 2.70 7 廖千緣 7/1890 1.89 8 陳慧真 3/1890 0.81 9 楊隆榮 2/135 7.56 10 黃雲雀 1/54 9.44 總計   510 
附表二：臺北市○○區○○○○段000地號
編號    共有人 應有部分 面積(㎡) 1 民凱建設股份有限公司 1/16 10.31 2 黃葉蘇 1/135 1.22 3 黃振峰 3625/15120 39.56 4 黃菘滌 5077/15120 55.40 5 黃惠玲 671/2160 51.26 6 蘇雄達 1/189 0.87 7 廖千緣 7/1890 0.61 8 陳慧真 3/1890 0.26 9 楊隆榮 2/135 2.44 10 黃雲雀 1/54 3.06 總計   165